最高法院刑事判決　　　　　　九十六年度台上字第三三四六號
上　訴　人　台灣高等法院花蓮分院檢察署檢察官
被　　　告　甲○○
選任辯護人　鍾年展律師
上　訴　人
即　被　告　乙○○
　　　　　　丙○○
　　　　　　丁○○
上列上訴人等因被告甲○○等違反公職人員選舉罷免法案件，不
服台灣高等法院花蓮分院中華民國九十六年一月十二日第二審判
決（九十五年度選上訴字第一六號；起訴案號：台灣花蓮地方法
院檢察署九十四年度選偵字第五０號），提起上訴，本院判決如
下：
    主  文
原判決關於甲○○部分撤銷，發回台灣高等法院花蓮分院。
乙○○、丁○○及丙○○之上訴均駁回。
    理  由
一撤銷發回部分：
本件原判決以公訴意旨略以：被告甲○○係花蓮縣第十六屆縣議
員第八選區候選人，為圖順利當選，竟與登記之助選員乙○○共
同基於對於有投票權人交付賄賂而約其投票權為一定行使之概括
犯意聯絡，於民國九十四年十一月九日十六時許，開車前往花蓮
縣秀林鄉佳民村佳民七十四之十號乙○○住處，交付新台幣（下
同）五萬元予乙○○，請求乙○○負責以上揭現金賄賂所熟識花
蓮縣秀林鄉佳民村有投票權人及乙○○戶內有投票權之七人，使
該有投票權之人於投票日行使投票權時，為投票予甲○○之一定
行使，因認甲○○涉犯公職人員選舉罷免法第九十條之一第一項
之投票行賄罪嫌云云。經審理結果，認甲○○之犯罪不能證明，
因而撤銷第一審關於甲○○部分之科刑判決，改判諭知甲○○無
罪。固非無見。
惟查：(一)無罪之判決，依法既應記載其理由，則對於被告被訴之
事實及其不利之證據資料，如何不足以證明被告犯罪，均應逐一
詳述其理由，否則即有判決不載理由或理由不備之違法。原判決
認公訴意旨所指甲○○之犯行，尚屬不能證明，雖於理由、五
(六)說明九十四年十二月二日乙○○訊問筆錄之記載，與第一審勘
驗錄音光碟之結果不盡相符，自不足採云云。然卷附九十四年十
二月二日乙○○之訊問筆錄記載：「（甲○○如何拿錢給你）在
九十四年十一月初某天，她自己開（車）到我家來，她給我五萬
元，都是一千元的，叫我幫她拉票，沒有用東西裝，她沒有事先
打電話，當時祇有我們二人在場，她祇有說五萬元給我，幫她拉
票，錢拿了之後，我一直放家裡，我在十一月間先拿二萬元給丙
○○，我去他家找他，我去他家時沒有事先打電話，我直接到他
家，我請他幫忙拉甲○○的票，我沒有說一票多少錢，也沒有拿
宣傳單給他去發，祇有給錢，十一月下旬給丁○○一萬二千元，
我請他幫忙拉甲○○的票，丁○○告訴我他那邊的票祇有這麼多
，所以才給比較少，丙○○說他的人比較多，所以我才給二萬元
」、「（如何拉票）我是把錢交給他們，請他們自己處理，其他
的一萬八千元，我自己拿去加自己車子的油及買香菸、檳榔花掉
，我家有七票，一萬八千元有一些花在私人自己用的，應該包括
有買我這一票，我是否選委會助選員，我不清楚」；並於具結後
證稱「我有向甲○○拿五萬元，後來又拿二萬元及一萬二千元給
丙○○及丁○○，請他們拉票，剛才所說的情形都是事實」云云
（選他字第三五一號卷第十一、十二頁）。其中關於「一萬八千
元有一些花在私人自己用的，應該包括有買我這一票」一節，經
第一審勘驗錄音光碟結果，乙○○當時答詢內容為「（這一萬八
千元到底有沒有包括你自己那張票？當作賣票把他賣掉？）我把
一萬八千元全部花在……」、「（所以有些是花在自己身上）對
」、「（有沒有包括私人家裡用的）家裡是沒有，就是他們要抽
菸的時候，老婆要抽菸的時候」、「（你的一萬八千元有些帳目
不清，不是沒有交出去，這一萬八千元有無包括買你跟你太太的
那一票）有啦，買一些香菸、檳榔給老婆吃」、「（有給你老婆
吃，也包括你自己吃）我是沒有抽菸」、「（一萬八千元有些花
在你和你老婆私人使用的嗎）對」、「（所以那一萬八千元應該
有包括買你自己跟你老婆那一票）就抽菸跟檳榔而已」、「（一
萬八千元有沒有用在你自己身上或老婆私人身上）就是買檳榔、
香菸吃掉」、「（給你老婆吃掉，那你呢？）我沒有」、「（那
你用油沒有用在你私人使用的油裡面嗎）就是用在我車上」、「
（所以這一萬八千元是買你們二票，還是你一票？）祇有買我一
票」等語（第一審卷第一六七、一六八頁）。若均無訛，其中以
甲○○交付款項之購買香菸及檳榔私用部分，似與為甲○○助選
之目的無涉；所稱「祇有買我一票」云云，又似已指證甲○○交
付之五萬元包括向伊買票之款項。原判決未說明乙○○上揭供證
如何不足採，逕為有利甲○○之認定，自有理由不備之違法。(二)
審理事實之法院，對於案內一切證據，除認為不必要者外，均應
詳為調查，然後基於調查所得之心證以為判斷之基礎，故證據雖
已調查，而尚有其他必要部分並未調查，仍難遽為被告有利或不
利之認定。又證據之證明力如何，雖屬於事實審法院自由判斷職
權，而其所為判斷，仍應受經驗法則與論理法則之支配。原判決
為甲○○無罪之諭知，固於理由內說明甲○○交付乙○○之五萬
元係助選活動經費，至於乙○○嗣後將競選活動經費之一部移作
賄選之用，並非甲○○之本意，不能執以認定甲○○犯罪等語。
然稽之卷內花蓮縣議會第十六屆議員選舉候選人置助選員名冊及
第十六屆花蓮縣議員擬參選人甲○○政治獻金會計報告書之記載
，伍順義亦登記為甲○○之助選員，並於九十四年十一月九日支
領一萬六千元，且甲○○於第一審供稱「（伍順義是何村助選員
）銅門」、「（他拿到多少活動經費）我拿一萬六千元給他，隨
後他又退還給我的會計」云云（第一審卷第一四０、六十、一七
四、一七五頁）。若均無誤，伍順義與乙○○支領之助選活動費
用，何以金額不同？伍順義為何隨後將所收一萬六千元退還？乙
○○既與伍順義同為甲○○之助選員，同一選區內對同一候選人
之助選方式何以存在顯著差異？皆關係甲○○交付款項用途之認
定，自有勾稽釐清之必要。原審未予詳查，遽認甲○○犯罪不能
證明，即非無應於審判期日調查之證據而未予調查之違法。以上
或為檢察官上訴意旨所指摘，或屬本院得依職權調查之事項，應
認原判決關於甲○○部分，有撤銷發回更審之原因。
二乙○○、丁○○上訴駁回部分：
按刑事訴訟法第三百七十七條規定：上訴於第三審法院，非以判
決違背法令為理由，不得為之。是提起第三審上訴，應以原判決
違背法令為理由，係屬法定要件；如上訴理由狀並未依據卷內訴
訟資料具體指摘原判決不適用何種法則或如何適用不當，或所指
摘原判決違法情事，顯與法律規定得為第三審上訴理由之違法情
形不相適合時，均應認其上訴為違背法律上之程式，予以駁回。
本件原判決依憑證人丙○○在偵查中之證詞，及證人黃新傳、仲
信清於警詢時之陳述與上訴人乙○○於九十二年十二月二日在偵
查中之供述，暨扣案上訴人丙○○向檢察官繳交之二萬元等證據
資料，認定乙○○與上訴人丁○○有原判決事實欄所載之犯行，
因而撤銷第一審關於乙○○、丁○○部分之科刑判決，改判論處
乙○○、丁○○共同對於有投票權之人，交付賄賂，而約其投票
權為一定之行使罪刑，已敘述其所憑之證據及認定之理由。對於
乙○○、丁○○於原審否認有任何犯行；乙○○辯稱：伊有收到
甲○○交付之五萬元，該款為競選經費，甲○○表示要伊幫忙拉
票，包含加油錢及買香菸、檳榔給選民吃，但因伊一人無法跑整
個佳民村，故拜託丁○○、丙○○幫忙，各給他們二萬元及一萬
二千元，請他們幫忙拉票，並非請他們買票；丁○○辯稱：伊有
拿到一萬二千元，乙○○表示係競選活動經費，要伊幫忙甲○○
拉票，並非幫忙買票各云云。均無非飾卸之詞，不足採取，已依
憑卷證資料，詳加指駁。所為合法之事實認定，俱有卷內證據資
料足憑，從形式上觀察，原判決並無違法之情形存在。上訴意旨
乙○○、丁○○略以：乙○○於警詢時供稱「甲○○並未告訴我
五萬元如何花用，他叫我拿錢幫他在佳民村拉一拉票」，所謂「
拉一拉票」，並非當然等同於買票，甲○○更無指示乙○○以金
錢行賄買票。而乙○○找丁○○、丙○○幫忙助選，且助選事務
繁雜，伊等確有從事發傳單、掛布條、拜訪選民、動員造勢等活
動。原判決未採納上揭有利之證據，復未說明其理由，自有理由
不備之違法云云。按取捨證據及認定事實，乃事實審法院職權之
行使，其對證據證明力所為之判斷，苟係基於吾人日常生活之經
驗，而未違背客觀上應認為確實之定則，並已敘述其何以為此一
判斷之理由者，即不能指為違法。又法院對於被告否認犯罪所為
各項有利之辯解，僅須將法律上阻卻犯罪成立及應為刑之減免等
原因事實之主張予以論列即可，其他與犯罪構成要件無關之單純
事實之爭辯及憑己意所為質疑，原判決縱未逐一予以判斷及說明
，亦無理由不備之違法。經查，原判決綜合全案證據資料，本於
事實審法院職權推理之作用，認定乙○○、丁○○有原判決事實
欄所載之犯行，已詳細說明其採證認事之理由。並就乙○○、丁
○○所辯，如何之不足採信，亦於理由中詳加說明及指駁。所為
論斷，俱有卷證資料可資覆按，核無理由不備之違法情形存在。
又原判決已認定乙○○、丁○○有對於有投票權之人，交付賄賂
，而約其投票權為一定之行使，二人是否另有實際參與甲○○助
選活動，皆與犯罪構成要件無關。未為不必要之說明，亦無理由
不備之違誤。乙○○、丁○○上訴意旨，均係置原判決所為之明
白論斷於不顧，猶執已為原審指駁之陳詞爭辯，及對原審取捨證
據與自由判斷證據證明力之職權行使，徒以自己之說詞，泛指其
為違法，自非適法之第三審上訴理由。衡以上述之說明，應認其
等上訴違背法律上之程式，均予駁回。
三丙○○上訴駁回部分：
按刑事訴訟法第三百七十六條所列各罪之案件，經第二審判決者
，不得上訴於第三審法院，為該法條所明定。本件上訴人丙○○
因違反公職人員選舉罷免法案件，原審係依修正前公職人員選舉
罷免法第九十條之一第二項之規定，論處丙○○預備對於有投票
權之人，交付賄賂，而約定其投票權為一定之行使罪刑，核屬刑
事訴訟法第三百七十六條第一款之案件。依首揭說明，既經第二
審判決，自不得上訴於第三審法院，丙○○猶提起上訴，顯為法
所不許，應予駁回。
據上論結，應依刑事訴訟法第三百九十五條前段、第三百九十七
條、第四百零一條，判決如主文。
中　　華　　民　　國　九十六　年　　六　　月　二十二　日
                      最高法院刑事第九庭
                          審判長法官  洪　清　江
                                法官  石　木　欽
                                法官  李　伯　道
                                法官  林　勤　純
                                法官  陳　晴　教
      本件正本證明與原本無異
                                      書  記  官
中　　華　　民　　國　九十六　年　　六　　月　二十七　日
                                                      G
